【裁判字號】    97,消債更,38
【裁判日期】    980225
【裁判案由】    聲請更生程序
【裁判全文】
臺灣嘉義地方法院民事裁定            97年度消債更字第38號
聲  請  人  甲○○
上列聲請人聲請消費者債務清理更生事件，本院裁定如下：
    主  文
更生之聲請駁回。
聲請費用由聲請人負擔。
本院民國九十八年二月十一日所為之九十七年度消債更字第三八
號保全處分，應予撤銷。
    理  由
一、按債務人與金融機構協商成立者，不得聲請更生或清算，但
    因不可歸責於己之事由，致履行顯有重大困難者，不在此限
    ；又本條例施行前，債務人依金融主管機關協調成立之中華
    民國銀行公會會員辦理消費金融案件無擔保債務協商機制與
    金融機構成立之協商，準用前項之規定，消費者債務清理條
    例（下稱消債條例）第151條第5項、第6項分別定有明文。
    準此，債務人如於消債條例施行前，已利用金融主管機關協
    調成立之中華民國銀行公會會員辦理消費金融案件無擔保債
    務協商機制，與金融機構成立協商，即須依約清償債務，不
    得依消債條例聲請更生，蓋該債務清償方案係經債務人與債
    權人締結之債務清理契約，其即應受該契約之拘束，且消債
    條例更生之規範目的，係在維持債務人基本生活之情況下，
    於債務人之能力範圍內盡力清償債務，非謂債務人得任意利
    用債務清理程序減輕債務，因此，為避免債務人針對已成立
    協商方案任意毀諾，濫用更生或清算之債務清理程序，須債
    務人於協商成立後因不可歸責於己之事由，致其無法履行原
    定償方案，始例外得依消債條例聲請更生或清算。又聲請更
    生或清算不合程式或不備其他要件者，法院應以裁定駁回之
    ，但其情形可以補正者，法院應定期間先命補正，復為同條
    例第8條所明定。
二、本件債務人向本院聲請更生，主張：其有不能清償債務情事
    ，且無擔保或無優先權之債務總額未逾新臺幣（下同）1,
    200萬元，復未經法院裁定開始清算程序或宣告破產，並已
    於本條例施行前，曾依「中華民國銀行公會會員辦理消費金
    融案件無擔保債務協商機制」（下稱債務協商機制）與債權
    人日盛國際商業銀行股份有限公司（下稱日盛銀行）等金融
    機構協商成立，約定每月應繳金額19,488元，然聲請人每月
    收入45,000元，生活必要費增加，則扣除每月償還金額後，
    聲請人實已無法支應必要生活費用，業已超越聲請人能力，
    而無法履行原協商方案，有不可歸責於聲請人之事由致履行
    原協商內容顯有重大困難，爰依法聲請更生云云。
三、聲請人陳稱其於本件更生聲請前，有依債務協商機制與日盛
    銀行等成立協商，依雙方簽立之協議書，聲請人自95年7月
    起，分120期，年利率3.88％，每月10日應償還19,488元，
    業經日盛銀行提出聲請人前置無擔保還款協議書，核閱無訛
    ，堪信屬實。
  (一)聲請人目前任職全買股份有限公司，加計其於國票金融控股
    股份有限公司及中華票券金融股份有限公司之營利所得各
    1,703元及1,245元，主張其聲請前兩年之薪資所得為1,177,
    348元（1,174,400＋1,703＋1,245＝1,177,348），每月平
    均收入為49,056元（1,177,348÷24＝49,056.1，元以下四
    捨五入），有聲請人94、95年度綜合所得稅各類所得資料清
    單在卷可參，是聲請人平均每月收入應為49,056元。
  (二)聲請人主張每月必要支出為個人膳食費（含三餐）每月5,00
    0元，交通費（含車輛保養、維修、油資）每月3,000元，教
    育費（小孩2位）每月6,030元，通話費（含手機、市話）每
    月2,000元，保費（勞、健保費，車保、壽險）每月6,813元
    ，房屋貸款每月14,200元，水、電費每月2,250元、瓦斯費
    每月700元，其他日常生活用品、醫療等費用每月3,000元，
    另扶養聲請人父親、岳父、兩位女兒，計每月扶養費12,000
    元，每月必要支出共計54,993元。經查：
  1.膳食費5,000元部分：聲請人雖無提出單據可資佐證，然本
    院審酌飲食確為每日必要支出並參酌目前社會物價，認聲請
    人主張之金額尚屬合理，應予准許。
  2.交通費（含車輛保養、維修、油資）每月3,000元部分：聲
    請人於本院陳稱此金額係包括配偶之支出，其個人為2,500
    元，惟既已知負有鉅額債務無法清償，仍不思樽節開支，在
    上班交通工具選擇上，應以最小成本為考量，且聲請人住所
    僅離上班地17公里，本院認應以機車為主要代步工具為妥，
    以減少每月車輛使用之油費及維修支出，應以每月1,000元
    為適當，逾此部分應予剔除不列入必要支出。
  3.教育費（小孩2位）每月6,030元：聲請人主張子女二人教育
    費每月6,030元，惟據聲請人提出之單據，僅有聲請人養女
    乙○○雲林縣私立丙○國民中學96學年度第1學期收費收據
    ，費用計4,470元，及雲林縣私立丁○文理短期補習班96年
    11月至97年3月繳費收據，費用計5,450元，並無聲請人另一
    子女己○○任何教育費用支出憑據，又補習費之支出並非日
    常生活所必須，此項費用之支出尚難採列，是此部分僅准列
    乙○○雲林縣私立丙○國民中學費用4,470元，平均每月745
    元（計算式：4470÷6＝745）。按對於未成年子女之保護及
    教養權利義務，除法律另有規定外，由父母共同行使或負擔
    之，民法第1084條第2項、第1089條第1項前段定有明文，聲
    請人之配偶戊○○目前從事佳麗寶化妝品工作，96年度總收
    入為541,672元，平均每月為45,139元，此有戊○○96年度
    綜合所得稅各類所得資料清單在卷可參，是聲請人之配偶應
    分擔2分之1教育費，聲請人教育費支出每月以3,73元（計算
    式：745÷2＝373），始屬合理。
  4.電信費（含手機、市話）每月2,000元部分：聲請人自陳目
    前行動電話費率為中華電信289，並未陳明有何個人因素（
    例如：業務上、工作上需要）及具體單據，以致每月電話費
    需約2000元始能維持個人基本生活需求，故本院認為行動通
    話費以300元、市話通話費以500元為妥。按家庭生活費用，
    除法律另有約定外，由夫妻各依其經濟能力、家事勞動或其
    他情事分擔之，民法第1003條之1定有明文。是市話部分，
    其配偶亦應共同分攤2分之1，始為公允合理，聲請人電信費
    以每月550元〔計算式：300+（500÷2）＝550〕，屬必要支
    出。
  5.保費（勞、健保費，車保、壽險）每月6,813元部分：聲請
    人於本院陳稱：勞、健保每月1,400多元，車保一年4,100元
    ，壽險每月4,100元。壽險部分，固提出富邦人壽保險繳費
    憑證為據，然此係全民健康保險、勞工保險以外之保險契約
    ，於聲請人負債，生活已有困難之情形下，理應終止上揭商
    業型保險契約，將該筆支出移作生活必需費用，故此壽險保
    險費之支出既非為維持債務人生存之必要費用，難認係屬債
    務人必要之支出。又承上所述，本院認聲請人應以機車為主
    要代步工具為妥，故車險支出應予酌減每月負擔之強制責任
    險保險金以100元（1年為1,200元）為適當，逾此請求則非
    屬必要支出，不予准許。
  6.房屋貸款每月14,200元：聲請人雖主張其每月支出房屋貸款
    14,200元等語，業據聲請人提出台北富邦銀行繳款資料為憑
    ，可信為真實。然房屋貸款於名義上雖屬債務，於實質上乃
    屬債務人藉由按期繳納貸款而逐期累積個人資產，為取得房
    屋所有權之對價，應為聲請人為置產所為之支付費用，非為
    必要性之生活費用，債務人於經濟困頓之際，本應選擇適當
    處分其資產以減輕債務負擔，而非堅持負擔高額之房屋貸款
    以累積其資產，故此部分因購屋所為之價金支付，自不得列
    入聲請人每月必要生活費用。惟人民仍有居住之需求，但並
    不以居住於自有住宅為必要，租屋居住亦屬目前社會上眾多
    經濟困窘無力購屋者之安居方式，且因房租支出尚得作為所
    得稅之扣除額，故租屋居住毋寧是自認經濟負擔沉重者減輕
    自我負擔之方式之一。聲請人雖因此另須增加房租支出（房
    租支出應計入每月個人基本生活費用中），然其若選擇承租
    坪數較小、租金價格低廉之房屋，即得降低每月因居住所須
    支出之費用。另以維持聲請人基本生活為出發點，必要生活
    支出應以獲得一般生活水平為基準，並以最少費用支出為原
    則，佐以實際狀況認定，如聲請人房屋貸款之支出金額與一
    般租屋支出相當時，即無不許認列必要費用之理，揆諸上開
    意旨，則本件房屋貸款費用，與一般生活必要租金支出多有
    超出，然為維持聲請人基本生活及權益，並參酌聲請人目前
    均居在嘉義縣中埔鄉，且與配偶及二名子女同住，依渠等居
    住地生活水平及實際居住需要等情狀，認每月租屋費用以
    8,000元為適當，餘皆應予剔除。然如前所述，家庭生活費
    用，由夫妻各依其經濟能力分擔之，故租屋費用部分，其配
    偶亦應共同分攤2分之1，始為公允，故聲請人租屋費用以每
    月4,000元（8,000÷2＝4,000）為必要支出。
  7.水、電每月2,250元部分：聲請人主張其全家每月水、電費
    約2,250元乙節，業經提出臺灣電力公司電費通知及收據、
    臺灣省自來水公司水費通知及收據為憑，應可採信，與配偶
    共同分擔後，聲請人每月分擔部分應為1,125元。
  8.瓦斯費每月700元：聲請人自陳瓦斯費每月700元，雖未提出
    實際支出證明供本院參酌，然此項支出尚未超出一般標準，
    應可採信，與配偶共同分擔後，聲請人每月支出為350元。
  9.其他日常生活用品、醫療等費用每月3,000元部分：聲請人
    主張此項費用，雖提出諸多收銀機統一發票為證，惟並無任
    何醫療費用單據，且經本院審酌聲請人所提出之單據，多數
    是購買食物飲品等費用，聲請人前揭已有膳食費之支出，故
    本院認此項其他日常生活用品、醫療等費用以每月1,000元
    為妥，與配偶共同分擔後，聲請人每月負擔部分為500元。
 10.扶養聲請人父親、岳父、兩位女兒，計每月扶養費12,000
    元部分：(1)聲請人主張扶養乙○○每月4,000元，己○○每
    月3,000元，尚屬合理，應予認列，惟須與配偶共同負擔，
    是聲請人每月扶養費支出應為3,500元﹝（3,000+4,000）÷
    2 ＝3,500元〕。(2)另聲請人主張扶養聲請人父親庚○○每
    月支出3,000元乙節，經查，聲請人父親庚○○名下雖有二
    筆土地，現值共計355,360元，惟95、96年度並無所得收入
    等情，有庚○○95、96年度綜合所得稅各類所得資料清單及
    財產歸屬資料清單在卷可稽，本院復參酌庚○○為31年6月
    生，目前已68歲且為肢障人士，每月領取4,000元身心障礙
    補助費等情，有庚○○殘障手冊及中埔鄉農會活期儲蓄存款
    存摺交易明細在卷足憑，依現今社會物價及日常生活開銷，
    每月4,000元尚不足以維持基本生活，故聲請人主張父親庚○○無謀生能力且無法維持生活，每月另須給付3,000元扶
    養費等語，尚堪採信。惟聲請人亦自陳扶養義務人除聲請人
    外，尚有聲請人之兄妹共2人，且，故聲請人應分攤之扶養
    費用應為1,000元（3,000÷3＝1,000）。是聲請人每月扶養
    費支出總計應為4,500元（3,500＋1,000＝4,500）。聲請人
    雖另主張扶養其岳父辛○○每月支出2,000元乙節，聲請人
    陳報辛○○扶養義務人除聲請人之配偶外，尚有長子壬○○
    ，又辛○○名下有土地2筆，汽車1輛，有財產歸屬資料清單
    在卷可參，且聲請人自陳此項費用僅係補貼予辛○○之費用
    ，故聲請人此項費用支出非屬必要支出，應予剔除。
  (四)綜上，聲請人每月支出之必要費用應為18,898元（計算式：
    5,000+1,000+373+550+1,400+100+4,000+1,125+350+500+4,
    500＝18,898元），則依前揭所述，聲請人平均每月之收入
    為49,056元，扣除每月必要支出18,898元，尚餘29,568元，
    足以支付每月協商金額19,488元，並無不能清償債務之情事
    ，聲請人復未能提出有因不可歸責於己之事由，致履行上開
    協議內容顯有重大困難之證據，則聲請人稱協商條件超過其
    所能負擔，顯具不可歸責於己之事由致履行上開協議內容有
    重大困難等情，自非可採。
四、綜上所述，聲請人並無不可歸責於己之事由，依原協商條件
    履行亦非顯有重大困難，從而，本件聲請人聲請更生，既違
    背消債條例第151條第5、6項之規定，應屬聲請更生之要件
    不備，且又無從補正，依首揭條文之意旨，自應駁回其更生
    之聲請。
五、又本件更生之聲請既已駁回，則依消債條例第19條第3項規
    定，本院前於98年2月11日所為之保全處分應予撤銷之，爰
    裁定如主文所示。
中    華    民    國    98    年    2    月    25    日
              民事第二庭    法      官  林中如
上為正本係照原本作成
如不服本裁定，應於裁定送達後10日內，以書狀向本院提出抗告
，並繳納抗告費新臺幣1千元
中    華    民    國    98    年     2    月    25    日
                            書  記  官  林柑杏


司法院資訊處製作；財團法人民間司法改革基金會備份。
